臺灣臺南地方法院新市簡易庭民事判決
109年度新簡字第493號
原      告  臺灣土地銀行股份有限公司

代  表  人  謝娟娟  
訴訟代理人  王傳舜  
            馬明豪  
被      告  吳彩端  

上列當事人間請求塗銷抵押權登記等事件，經本院於民國110年1
月20日言詞辯論終結，判決如下：
    主    文
被告應將坐落臺南市○○區○○段○○○○○○○○○地號土地，經臺南市新
化地政事務所於民國八十四年八月九日以新地普字第０一四一四
七號收件，擔保債權總金額為本金最高限額新臺幣伍拾萬元、存
續期間自民國八十四年八月八日至民國八十四年十一月八日止，
設定權利範圍四分之一之抵押權登記予以塗銷。
原告其餘之訴駁回。
訴訟費用由被告負擔二分之一，餘由原告負擔。
    事實及理由
一、被告經合法通知，無正當理由，未於最後言詞辯論期日到場
    ，核無民事訴訟法第386條各款所列情形，爰依原告之聲請
    ，由其一造辯論而為判決。
二、原告起訴主張：
(一)訴外人即被繼承人李清興生前以坐落臺南市○○區○○段000地
    號土地(重測後為○○區○○段000地號土地，因分割增加○○區○○
    段000之0地號土地)及○○區○○段00之0地號土地(重測後為○○
    區○○段000地號土地)作為被告對李清興債權(下稱系爭抵押
    債權)之共同擔保，向被告設定本金最高限額新臺幣(下同)5
    00,000元之抵押權(下稱系爭抵押權)。李清興生前積欠原告
    2,000,000元及利息、違約金未清償，經聲請本院94年度執
    字第14261號強制執行受償2,601,409元後，尚積欠895,580
    元及利息、違約金未清償。嗣李清興於民國99年9月14日過
    世後，遺產由訴外人即被繼承人李○○繼承，原告於100年2月
    22日再聲請以本院100年度司執字第14962號執行李清興遺產
    ；其中系爭586地號土地經拍定金額後，由第一順位抵押權
    人即被告受分配504,000元，原告就其餘拍定金額受償828,3
    86元，然尚有673,945元未受清償。被告未遵期提出債權證
    明文件辦理領款手續，上揭受分配款項遂以本院101年度存
    字第729號依法提存。李清隆已於106年10月6日過世，其遺
    產由訴外人即繼承人李趙○○、李○○、李○○、李○○繼承。李清
    興生前雖以系爭586、293、293之1地號土地為共同供擔保，
    向被告設定500,000元最高限額抵押權，然被告迄今仍未提
    出抵押債權證明文件向本院辦理領款，顯然系爭抵押債權不
    存在，依舉證責任分配原則，應由被告舉證證明抵押權存在
    ，倘被告無法舉證，原告代位提起確認本院100年度司執字
    第14962號強制執行事件，於101年3月19日製作之分配表，
    其中表1分配次序5第1順位抵押權其所擔保之抵押債權不存
    在即屬有理由。
(二)承上，系爭抵押債權既不存在，基於抵押權從屬性，系爭抵
    押權即歸消滅。倘認系爭抵押債權存在，惟該抵押權存續期
    限自84年8月8日至84年11月8日止，迄今抵押債權已逾15年
    請求權消滅時效，於消滅時效完成後經5年未行使系爭抵押
    權，依民法第880條規定，系爭抵押權亦已消滅。而系爭293
    、293之1地號土地於李清隆過世後，經分割繼承後由李趙○○
    登記取得，系爭抵押債權既不存在，李趙○○本得以民法第76
    7條規定，請求被告將系爭抵押權予以塗銷，惟李趙○○迄今
    怠於行使上開權利，原告為李趙○○之債權人，為保全債權，
    依民法第242條規定代位起訴如聲明所示。
(三)並聲明：
  ⒈確認臺灣臺南地方法院100年度司執字第14962號強制執行事
    件，於101年3月19日製作之分配表，其中表1分配次序5第1
    順位抵押權其所擔保之抵押債權不存。
　⒉被告應將坐落臺南市○○區○○段000○000○0地號土地，84年間由
    臺南市新化地政事務所，收件日期84年8月9日、字號：新地
    普字第14147號、權利人吳彩瑞、擔保債權總金額本金最高
    限額500,000元，存續期限自84年8月8日至84年11月8日，設
    定權利範圍4分之1之抵押權，予以塗銷。
　⒊訴訟費用由被告負擔。　
三、被告未於言詞辯論期日到庭，亦未提出書狀為任何陳述或答
    辯。
四、得心證之理由：
(一)請求代位確認100年度司執字第14962號101年3月19日製作之
    分配表表1分配次序5第1順位抵押權其所擔保之抵押債權不
    存部分：
　⒈按債務人怠於行使其權利時，債權人因保全債權，得以自己
    之名義，行使其權利。但專屬於債務人本身者，不在此限，
    民法第242條明文規定。而確認法律關係成立或不成立之訴
    ，如有即受確認判決之法律上利益，縱其所求確認者為他人
    間之法律關係，亦非不得提起。本件原告就債務人財產聲請
    強制執行，既因被告不存在之債權參與分配而有不足清償之
    虞，其請求判決確認，被告債權不存在，即有即受確認判決
    之法律上利益，本得自行提起確認之訴。乃本判決未注意及
    此，竟不問執行債務人對於被告之債權有無爭執，及債務人
    就此確認判決有無即受法律上之利益，遽認原告代位債務人
    行使權利，提起本件確認之訴為有理由，尚有未洽(75年院
    台廳一字第05828號裁判指正內容參照)。是確認法律關係成
    立或不成立，如有即受確認判決之法律上利益，縱其所求確
    認者為他人間之法律關係，亦非不得提起。而債權人就債務
    人與其他債權人之債權債務存否不明確，致其私法上地位有
    受侵害之危險，有即受確認之法律上利益，則債權人應以自
    己名義對債務人與其他債權人提起確認之訴為救濟，倘債權
    人以債務人名義之代位方式對其他債權人提起確認之訴，因
    債務人就與其他債權人間債權債務是否有爭執尚不明確，若
    債務人無爭執則債務人與其他債權人間不存在即受確認之法
    律上利益，意即債務人不可對其他債權人提起確認之訴，此
    時，債權人即無代位債務人向其他債權人提起確認訴訟之可
    能。是債權人認為債務人與其他債權人之債權債務不明確情
    形，有損害自身權利之虞，應以自己名義為原告，將債務人
    與其他債權人作為共同被告，對其等間債權債務法律關係提
    起確認訴訟，而非代位債務人對其他債權人提出確認之訴。
　⒉復按當事人適格，乃指當事人就具體特定之訴訟，得以自己
    之名義為原告或被告，而受為訴訟標的法律關係之本案判決
    之資格而言。當事人之適格為權利保護要件之一，原告或被
    告就為訴訟標的之法律關係如無訴訟實施權，當事人即非適
    格，原告欠缺權利保護要件，法院自應認其訴為無理由，以
    判決駁回之。又在確認之訴，若原告主張其為債權未獲滿足
    之債權人，其他債權人對債務人之債權存否不明確，致其私
    法上地位有受侵害之危險，有即受確認之法律上利益，復因
    債務人對其他債權人有無即受確認之法律上利益尚不明確，
    債權人不可代位債務人提起確認債務人與其他債權人間債權
    債務存否之確認訴訟。債權人應以自己名義為原告，將其他
    債權人與債務人作為共同被告，對其等間債權債務提出確認
    他人間之法律關係不存在訴訟，方屬適法，業如前段所述，
    故債權人認債務人與其他債權人間有無債權債務存在法律關
    係不明確，債權人有即受確認之法律上利益，欲以確認之訴
    為救濟手段，即應以其他債權人與債務人為共同被告提起確
    認訴訟方屬當事人適格，倘未將其他債權人與債務人共同起
    訴則非適格。
　⒊原告主張被告就系爭586地號土地設有系爭抵押權，該土地經
    本院100年度司執字第14962號強制執行程序拍賣所獲價金，
    於101年3月19日製作之分配表，將系爭抵押債權列入表1分
    配次序5受償，然被告未遵期提出債權證明文件，致受分配
    款項遭提存，原告認系爭抵押債權不存在，前開遭提存分配
    款應由原告受分配，是有即受確認判決利益，代位債務人向
    被告吳彩瑞提出確認系爭抵押債權不存在訴訟。然依原告主
    張係確認其債務人與被告間之債權債務法律關係不存在，參
    之上揭說明，系爭抵押債權之債務人對於債權是否爭執不明
    確，對被告吳彩瑞是否有確認利益存在亦屬不明，原告無從
    代位其債務人對被告吳彩瑞提起確認抵押債權不存在訴訟。
    即原告應以自己名義將其債務人與被告吳彩瑞作為共同被告
    ，提起確認系爭抵押債權不存在訴訟方屬適法。而迄至言詞
    辯論終結日止，原告未追加系爭抵押債權之債務人為被告，
    參酌前開當事人適格之說明，以原告起訴主張內容衡之，原
    告提起確認系爭抵押債權不存在訴訟，以被告吳彩瑞(即抵
    押債權人)與系爭抵押債權之債務人全體為被告，始為適法
    ，然原告僅以被告吳彩瑞為起訴對象，其當事人適格即有欠
    缺，其訴應無理由。
(二)依民法第242條規定代位李趙○○塗銷被告設定於系爭293、29
    3之1地號土地上之抵押權：
　⒈按請求權，因15年間不行使而消滅；消滅時效，自請求權可
    行使時起算；以抵押權擔保之債權，其請求權已因時效而消
    滅，如抵押權人於消滅時效完成後，5年間不實行其抵押權
    者，其抵押權消滅，民法第125條前段、第128條前段、第88
    0條分別定有明文。次按所有人對於妨害其所有權者，得請
    求除去之，民法第767條第1項中段亦有明文。復按所有人排
    除侵害請求權，為物權，有對世之效力；抵押權之設定登記
    及抵押權內容變更之登記，既屬抵押人與抵押權人雙方合意
    而經登記始得成立生效之行為。倘抵押權業已消滅，仍未為
    抵押權登記之塗銷時，則所有人自得基於所有人之排除侵害
    請求權訴請排除之（最高法院96年度台上字第859號判決同
    此見解）。又消滅時效有中斷或不完成之問題，除斥期間則
    否，即權利人若未在除斥期間未經過前行使其權利，俟期間
    經過，權利即歸消滅，民法第880條之5年期間即屬除斥期間
    （最高法院85年台上字第646號判決同此見解)。再按債務人
    怠於行使其權利時，債權人因保全債權，得以自己之名義，
    行使其權利，民法第242條本文定有明文。此項代位權行使
    之範圍，就同法第243條但書規定旨趣推之，並不以保存行
    為為限，凡以權利之保存或實行為目的之一切審判上或審判
    外之行為，諸如假扣押、假處分、聲請強制執行、實行擔保
    權、催告、提起訴訟等，債權人皆得代位行使。
　⒉查：
　  ⑴原告主張之上開事實，業據其提出系爭293、293之1地號土
      地登記第一類謄本為證，核與所述情節相符。被告經合法
      通知未於言詞辯論期日到場爭執，亦未提出任何書狀為任
      何陳述或聲明，依調查證據之結果，堪信原告之主張為真
      實。
　  ⑵系爭抵押權所擔保之債權清償日期雖載為依照各個契約約
      定，然系爭抵押權之權利存續期間約定自84年8月8日起至
      84年11月8日止，有系爭293、293之1地號土地登記謄本在
      卷可稽，可認系爭抵押權擔保債權之請求權，至遲於存續
      期間之末日即84年11月8日時已可得行使，並自該日起算1
      5年之消滅時效，迄至99年11月8日已屆滿；行使系爭抵押
      權之5年除斥期間自斯時起算，至104年11月8日亦已屆至
      ，被告未行使系爭抵押權，依前開規定，系爭抵押權即因
      除斥期間經過而消滅。又已經消滅之系爭抵押權登記如仍
      繼續存在於系爭293、293之1地號土地上，自係對所有權
      人李趙○○就系爭293、293之1地號土地之所有權造成妨害
      ，李趙○○怠於行使權利，原告為其債權人，自得代位行使
      依民法第767條第1項中段規定，基於所有權排除侵害之作
      用，請求被告塗銷系爭抵押權登記。是原告此部分請求，
      核屬有據，應准許之。
(三)綜上所述，原告代位系爭抵押債權之債務人對被告提起確認
    抵押債權不存在訴訟，請求如其聲明第1項所示，未符當事
    人適格，其訴顯非適法，為無理由，應予駁回。另原告代位
    依民法第767條第1項中段之規定，請求被告塗銷系爭抵押權
    登記，為有理由，應予准許。
五、各當事人一部勝訴、一部敗訴者，其訴訟費用，由法院酌量
    情形，命兩造以比例分擔或命一造負擔，或命兩造各自負擔
    其支出之訴訟費用，民事訴訟法第79條定有明文。原告為一
    部勝訴，本院審酌兩造勝敗之比例，判決如主文第3項所示
    。
六、本件係民事訴訟法第427條第1項訴訟適用簡易訴訟程序，惟
    因原告請求被告辦理塗銷抵押權登記，係請求被告為一定之
    意思表示，依強制執行法第130條第1項之規定，於判決確定
    時，視為被告已為該意思表示，則原告將來如獲得勝訴判決
    確定時並不生執行困難之情形，性質上不適於為假執行之宣
    告，故本件自無依民事訴訟法第389條第1項第3款之規定職
    權宣告假執行之問題，併此敘明。
七、據上論結，原告之訴為一部有理由，一部無理由，依民事訴
    訟法第436條第2項、第385條第1項前段、第79條，判決如主
    文。　　
中　　華　　民　　國　　110 　年　　2 　　月　　26　　日
                 臺灣臺南地方法院新市簡易庭
                        法  官　盧亨龍
以上正本係照原本作成。
如對本判決上訴，應於判決送達後20日內向本院提出上訴狀（須
附繕本），若委任律師提起上訴者，應一併繳納上訴審裁判費，
否則本院得不命補正逕行駁回上訴。
中　　華　　民　　國　　110 　年　　2 　　月　　26　　日
                        書記官　徐毓羚